臺灣嘉義地方法院民事判決　九十二年度訴字第一四號
　　原　　　告　甲○○
　　　　　　　　乙○○
　　　　　　　　丙○○
　　　　　　　　己○○
　　訴訟代理人　劉意律師
　　　　　　　　孫則芳律師
　　被　　　告　川晉企業有限公司
　　　　　　　　　　　　　設嘉.
　　法定代理人　丁○○　　住同.
　　被　　　告　戊○○　　住同.
右當事人間給付租金等事件，於民國九十三年十月二十七日經言詞辯論終結，本院判
決如左：
    主    文
被告川晉企業有限公司應給付原告甲○○、乙○○、丙○○、己○○各如附表乙所示
之金額。
被告川晉企業有限公司應將坐落嘉義市○○段第八九七地號面積一百九十七平方公尺
土地及同段第八九八地號面積一百五十四平方公尺土地上之水泥剷除回復原狀，將土
地交還原告乙○○，並自民國九十一年十一月九日起至交還土地之日止，按月給付原
告乙○○新臺幣壹萬貳仟零伍拾元。
被告川晉企業有限公司應將坐落嘉義市○○段第九０八地號面積二千五百六十二平方
公尺土地上之水泥剷除回復原狀，及拆除如附圖一編號Ａ及附圖二編號Ｂ所示之鐵骨
造洗車場，將土地交還原告甲○○，並自民國九十一年十一月九日起至交還土地之日
止，按月給付原告甲○○新臺幣捌萬柒仟玖佰伍拾元。
本判決第一項於原告甲○○、乙○○、丙○○、己○○分別以新臺幣伍拾萬元、新臺
幣伍拾壹萬元、新臺幣壹拾萬元、新臺幣陸萬元為被告川晉企業有限公司供擔保後
，分別得為假執行。
本判決第二項於原告乙○○以新臺幣玖拾陸萬元為被告川晉企業有限公司供擔保後，
得為假執行。
本判決第三項於原告甲○○以新臺幣佰貳拾陸萬陸仟元為被告川晉企業有限公司供
擔保後，得為假執行。
訴訟費用由被告川晉企業有限公司負擔四分之三，餘由原告各依如附表甲所示比例負
擔。
原告其餘之訴及假執行之聲請均駁回。
    事實及理由
一、本件原告起訴主張：
  (一)坐落嘉義市○○段第八九七、八九八、九０八、九０九、九０九之一等五筆土地
    ，本由原告、訴外人陳建全與被告戊○○等六人共同購得，其中九０九、九０九
    之一地號土地信託登記於被告戊○○名下、九０八地號土地信託登記於原告甲○○名下、八九七、八九八地號土地則信託登記於原告乙○○名下。嗣於民國八十
    七年八月七日，兩造與陳建全一同成立和解契約，和解書第八條約定陳建全將全
    部權利出售予原告甲○○及被告戊○○，而不再就前開五筆土地主張權利。和解
    書第五條、第六條並約定前開九０九、九０九之一地號土地為被告戊○○所有，
    八九七、八九八、九０八地號土地則由原告四人依原告甲○○三六九點二四坪、
    原告乙○○三七二點五七坪、原告丙○○九三點一坪、原告己○○四六點五五坪
    之面積比例，各享其權利，從而原告四人對於系爭八九七、八九八、九０八地號
    土地之權利比例，即為如附表甲所示。
  (二)兩造於前揭和解書中，亦約定被告川晉企業有限公司（下簡稱川晉公司）向原告
    承租系爭八九七、八九八、九０八地號土地，租期自八十六年十一月九日起至九
    十一年十一月八日止共五年，並約定前二年每年租金為新臺幣（下同）一百萬元
    ，後三年則係每年租金一百二十萬元，即每月租金十萬元。詎料被告川晉公司後
    三年之租金均未給付，共積欠租金三百六十萬元【計算式：120x3=360】，自應
    如數給付。又和解書第六條已約定原告四人就該三筆土地所享權利比例如附表甲
    內容所示，而原告對於被告川晉公司之租金債權，亦屬可分之權利，為此，本於
    租賃契約及和解契約之法律關係，訴請判令被告川晉公司就總積欠租金三百六十
    萬元，依原告四人如附表甲所示之比例給付，核計被告川晉公司應給付原告四人
    之金額，分別如附表乙所示。
  (三)被告川晉公司於租期屆滿終止後，仍無權占用土地，上述三筆土地上全部鋪有水
    泥，並有如附圖一編號Ａ及附圖二編號Ｂ所示洗車場，以及如附圖三編號Ａ、Ｂ
    所示之招牌，尚未拆除。為此，依民法第七百六十七條規定，求為判決命被告川
    晉公司將前揭水泥、地上物予以除去，回復九０八地號土地原狀交還原告甲○○
    、回復八九七及八九八地號土地原狀交還原告乙○○。又被告川晉公司無權占有
    前開三筆土地，受有相當於租金之利益，而被告川晉公司承租該等土地之租金本
    即為每月十萬元，是被告所受相當於租金之利益，應為每月十萬元。依原告甲○○所有系爭九０八地號土地面積（二五六二平方公尺），與原告乙○○所有系爭
    八九七、八九八地號土地面積（共計三五一平方公尺）之比例計算，被告川晉公
    司應按月給付原告甲○○、乙○○相當於租金之不當得利金額，各如附表丙所示
    。是原告甲○○、乙○○自得依民法第一百七十九條規定，請求被告川晉公司自
    租賃期間屆滿翌日即九十一年十一月九日起，至交還前揭土地之日止，按月給付
    原告甲○○、乙○○各如附表丙所示之不當得利金額。
  (四)前開和解書第一條約定，被告戊○○應將系爭九０九地號如附圖四編號Ａ所示七
    一平方公尺土地，辦理分割移轉登記予原告。為此，本於和解契約之法律關係，
    請求判決被告戊○○應將該部分土地辦理分筆標示變更登記，並於辦理分筆標示
    變更登記完成後，將該部分土地辦理所有權移轉登記予原告，並由原告依如附表
    甲所示比例取得該部分土地之應有部分。
  (五)原告願提供擔保，請求准為假執行之宣告。
二、被告等對於前揭和解契約之訂立、系爭土地之地上物位置、面積各如附圖一至附
    圖四所示，以及被告川晉公司積欠原告租金總額達三百六十萬元等事實，均不爭
    執，惟均請求判決駁回原告之訴，其等答辯理由如下：
  (一)被告川晉公司答辯以：因原告收取租金不繳納稅金，被告川晉公司已墊繳六十萬
    元之稅款，至於尚積欠之三百萬元租金部分，願以每月給付三萬元方式，分期清
    償，惟希望仍繼續承租系爭八九七、八九八、九０八地號土地。又被告川晉公司
    係因已設立加油站，為避免拆除設施將蒙受重大損失，只好與原告訂立租金高達
    每月十萬元之不合理租約。依據土地法第一百十條規定，地租不得超過公告地價
    百分之八，約定地租或習慣地租超過百分之八者，應比照公告地價百分之八減定
    之。系爭八九七、八九八、九０八地號土地面積依序為一九七平方公尺、一五四
    平方公尺、二五六二平方公尺，公告地價則依序為七百二十元、三千一百二十元
    、七百二十元，從而每年最高租金為十九萬七千三百五十六元【計算式：
    (197x720+154x3120+2562x720)x8%=197356】，原告主張按每月十萬元之金額計
    算相當於租金之不當得利，並不合理。
  (二)被告戊○○答辯以：依據雙方所簽訂之和解書第一條約定，原告應移轉與系爭九
    ０九地號土地相連接之土地予被告戊○○，被告戊○○始願移轉九０九地號如附
    圖四編號Ａ所示土地之所有權予原告。今原告無法移轉相當之土地，被告自得拒
    絕自己部分之給付。倘原告能依約移轉適當土地作為交換，被告戊○○當願隨時
    配合辦理分割移轉登記等語。
三、原告主張系爭八九七、八九八、九０八地號土地為原告所共有，其中八九七、八
    九八地號土地信託登記於原告乙○○名下、九０八地號土地信託登記於原告甲○○名下，內部則約定原告四人間就前開三筆地號土地，係依如附表甲所示比例享
    有權利。以及原告與被告川晉公司於八十七年八月七日訂有系爭租賃契約，約定
    租賃期間共五年，後三年之租金為每月十萬元，被告川晉公司積欠後三年之租金
    三百六十萬元未付，於九十一年十一月八日租期屆滿後，仍占用前開三筆土地，
    在其上全部鋪有水泥，並設有如附圖一編號Ａ及附圖二編號Ｂ所示洗車場等事實
    ，均為被告所不爭，復經本院函請嘉義市地政事務所鑑定測量無誤，有該地政事
    務所九十二年二月十八日複丈成果圖（即附圖一，見本院卷第五一頁）、九十三
    年七月二十三日複丈成果圖（即附圖二，見本院卷第二四一頁）在卷可按，堪信
    為真實。惟原告主張被告川晉公司應清償積欠租金三百六十萬元、交還土地並返
    還不當得利，以及主張被告戊○○應將系爭九０九地號如附圖四編號Ａ所示土地
    辦理分筆標示變更及所有權移轉登記等情，則均為被告所否認，並以前詞置辯。
    茲就原告各項請求，說明本院判斷及得心證理由如次：
  (一)原告訴請被告川晉公司給付積欠租金部分：
    原告主張被告川晉公司向原告承租系爭八九七、八九八、九０八地號土地，尚積
    欠八十八年十一月九日起至九十一年十一月八日共三年之租金三百六十萬元等情
    ，為被告川晉公司所自認，信屬實在。被告川晉公司雖辯稱其代原告墊繳稅款云
    云，然為原告所否認，被告川晉公司復未能舉證以實其說，其所辯殊難採信。則
    被告應給付積欠租金總計三百六十萬元之事實，自堪認定。又基於系爭和解契約
    ，原告間就前開三筆土地定有權利比例如附表甲所示之事實，亦為兩造所不爭，
    原告等人對於被告川晉公司之租金債權，亦屬可分之金錢債權，則原告請求被告
    川晉公司按附表甲所示之比例，給付積欠之租金予原告四人，應屬可採。依原告
    四人就前開三筆土地之權利計算結果，其等各得請求被告川晉公司給付之租金，
    即如附表乙所示（計算方式詳見附表乙）。
  (二)原告訴請被告川晉公司返還土地部分：
　　(1)原告主張原告乙○○為系爭八九七及八九八地號土地之所有權人、原告甲○○
　　　為系爭九０八地號土地之所有權人，以及被告川晉公司自系爭租賃期間屆滿後
　　　，仍無權占用前述三筆土地，在其上全部鋪有水泥，並在系爭九０八地號土地
　　　上設有如附圖一編號Ａ及附圖二編號Ｂ所示之鐵骨造洗車場等事實，為被告川
　　　晉公司所不爭，並有嘉義市地政事務所複丈成果圖可按（見本院卷第五一頁、
　　　第二四一頁），堪信為真實。前開鋪設水泥、設置洗車場之行為，顯然妨害原
　　　告之所有權行使，從而原告甲○○、乙○○依民法第七百六十七條規定，各請
　　　求被告川晉公司除去其等土地上之地上物、回復原狀，並將系爭九０八地號土
　　　地交還原告甲○○、將系爭八九七及八九八地號土地交還原告乙○○，自均屬
　　　有據。
　　(2)原告乙○○雖另本於所有權之法律關係，主張被告川晉公司應除去系爭八九七
　　　、八九八地號如附圖三編號Ａ及編號Ｂ面積各為零點四二平方公尺、零點七八
　　　平方公尺之招牌。然該附圖編號Ａ、Ｂ所示之招牌，其內容分別為「福懋臺塑
　　　關係企業臺塑石化」、「行政院勞工委員會九二一重建擴大就業服務方案開跑
　　　」等語，依前揭招牌內容，已難認與被告川晉公司有何關連，原告迄於本院言
　　　詞辯論終結前，亦未就被告川晉公司對於該等招牌具有所有權或有拆除之處分
　　　權能等事實，提出主張及舉證，則原告主張被告川晉公司除去該等招牌云云，
　　　顯難認為有據。
  (三)原告請求被告川晉公司返還不當得利部分：
    按無法律上之原因而受利益，致他人受損害者，應返還其利益，民法第一百七十
    九條定有明文。又無權占有他人土地，可能獲得相當於租金之利益，亦為社會通
    常之觀念。被告川晉公司於九十一年十一月八日租賃期滿後，仍無權占有系爭八
    九七、八九八、九０八地號土地，已如前述，則原告甲○○、乙○○主張被告川
    晉公司因繼續占有該等土地，獲有相當於租金之利益，致原告甲○○、乙○○受
    有損害，應屬可信，其等請求被告川晉公司自租期屆滿翌日即九十一年十一月九
    日起至交還土地止之不當得利，即為有據。而原告主張被告川晉公司原承租前揭
    土地，其租金為每月十萬元等情，已據提出和解書為證，並為被告川晉公司所不
    爭，則原告主張依該金額計算相當於租金之不當得利，應屬可採。至被告川晉公
    司雖抗辯本件相當於租金之不當得利應受土地法第一百十條第一項規定之限制，
    然該法條所為規範，係針對耕地租用情形，被告川晉公司承租前開三筆土地係供
    營業使用，為被告川晉公司所是認，則關於該等土地之租金，自不受上開法條關
    於地租上限之限制，被告川晉公司所辯並不足採。又原告乙○○所有八九七及八
    九八地號土地面積共計三五一平方公尺，原告甲○○所有九０八地號土地面積為
    二五六二平方公尺之事實，有土地登記謄本在卷可按（見本院卷第十五至十七頁
    ），被告川晉公司所應返還之不當得利，其給付內容又屬可分，則原告甲○○、
    乙○○自得依其等土地面積之比例，請求被告川晉公司返還不當得利。依前述比
    例計算，原告甲○○、乙○○得請求被告川晉公司自九十一年十一月九日起按月
    給付之不當得利金額，各如附表丙所示（計算方式詳見附表丙）。
  (四)原告訴請被告戊○○移轉土地部分：
    按因不可歸責於雙方當事人之事由，致一方之給付全部不能者，他方免為對待給
    付之義務，此為民法第二百六十六條第一項所明定。本件兩造間所訂和解書，其
    第一條固記載有：「甲方（指被告戊○○）應將如附件二所示Ａ部分（即本判決
    附圖四編號Ａ部分），面積以實測為準，分割移轉登記給丙方（指原告）之指定
    人」等語，然同條亦記載：「Ａ部分分割移轉登記給丙方時，丙方應移轉與Ａ部
    分相同之面積給甲方（以丙方日後取得九二一地號優先移轉，次為九０八地號土
    地）」等語，有兩造所不爭之和解書存卷可查。依上開和解內容以觀，被告戊○○應移轉附圖四編號Ａ部分土地，與原告應移轉九二一或九０八地號內等同面積
    土地，乃立於互為對待給付之關係。原告於九十三年三月十五日提出民事準備書
    狀內，已陳明目前九０八、九二一地號土地為農地，依法令無法辦理分割移轉，
    則本件既由於相關法令限制，因不可歸責於雙方當事人之事由致原告給付不能，
    依民法第二百六十六條第一項之規定，被告戊○○自可免為對待給付。從而被告
    戊○○執此為由，拒絕就附圖四編號Ａ所示土地辦理分筆標示及所有權移轉登記
    ，洵屬有據，原告此部分請求為無理由，應予駁回。
四、綜上所述，原告本於租賃契約之法律關係請求判令被告川晉公司給付原告各如附
    表乙所示金額，及依民法第七百六十七條、第一百七十九條規定，請求被告川晉
    公司剷除系爭八九七、八九八、九０八地號土地上水泥、附圖一編號Ａ及附圖二
    編號Ｂ所示之鐵骨造洗車場，返還土地，並自九十一年十一月十九日起至交還前
    揭土地之日止，按月給付原告甲○○、乙○○各如附表丙所示之不當得利金額部
    分，為有理由，應予准許。至原告乙○○本於所有權之法律關係請求被告川晉公
    司拆除附圖三編號Ａ及編號Ｂ所示招牌，及本於和解契約請求被告戊○○就附圖
    四編號Ａ所示土地辦理分筆標示及所有權移轉登記部分，則均屬無據，應予駁回
    。又原告陳明願供擔保，請求准為假執行之宣告，經核就其勝訴部分，並無不合
    ，爰酌定相當之擔保金額，併宣告之；至原告敗訴部分，其假執行之聲請已因訴
    之駁回而失其所附，應予駁回。
五、本判決事證已臻明確，兩造其餘攻擊防禦及所為舉證，核於本判決結果不生影響
    ，爰不另一一論述，附此敘明。
六、據上論結，原告之訴為一部有理由，一部無理由，依民事訴訟法第七十九條、第
    八十五條第一項但書、第三百九十條第二項，判決如主文。
中　　　華　　　民　　　國　　九十三　　年　　　十　　　月　　二十九　　日
~B臺灣嘉義地方法院民事第一庭
~B　　審判長法官　曾文欣
~B　　　　法　官　鄭雅文
~B　　    法　官　鄧晴馨
右為正本係照原本作成
如對本判決上訴須於判決送達後二十日內向本院提出上訴狀（應附繕本）
中　　　華　　　民　　　國　　九十三　　年　　十一　　　月　　　四　　　日
~B　　    書記官　楊國色
附表甲：
~F0
~T40
┌────────┬──────────┬────────────────┐
│  原     告     │   權  利  比  例   │     備            註           │
├────────┼──────────┼────────────────┤
│   甲○○       │   36924/88146      │按原告甲○○、乙○○、丙○○、賴│
├────────┼──────────┤慶福依系爭和解契約，分別持有面積│
│   乙○○       │   37257/88146      │369.24坪、372.57坪、93.1坪、46.5│
├────────┼──────────┤5坪之比例計算。                 │
│   丙○○       │    9310/88146      │                                │
├────────┼──────────┤                                │
│   己○○       │    4655/88146      │                                │
└────────┴──────────┴────────────────┘
附表乙：
┌────┬──────────────┬──────────┬─────┐
│給付對象│被告應給付之租金額（新臺幣）│    計   算   式    │  備  註  │
│（原告）│                            │                    │          │
├────┼──────────────┼──────────┼─────┤
│ 甲○○ │    壹佰伍拾萬捌仟零貳拾伍元│0000000x36924/88146 │總金額360 │
├────┼──────────────┼──────────┤萬元，依原│
│ 乙○○ │壹佰伍拾貳萬壹仟陸佰貳拾陸元│0000000x37257/88146 │告間如附表│
├────┼──────────────┼──────────┤甲所示之權│
│ 丙○○ │      拾捌萬零貳佰拾元│0000000x9310/88146  │利比例計算│
├────┼──────────────┼──────────┤。        │
│ 己○○ │      壹拾玖萬零壹佰壹拾陸元│0000000x4655/88146  │          │
└────┴──────────────┴──────────┴─────┘
附表丙：
┌────┬─────────┬────────┬────────────┐
│給付對象│按月計算之不當得利│  計   算   式  │   備      註（新臺幣） │
│（原告）│金額（新臺幣）    │                │                        │
├────┼─────────┼────────┼────────────┤
│甲○○  │捌萬柒仟玖佰伍拾元│100000x2562/2913│系爭897、898、908地號土 │
│        │                  │≒87950         │地總面積2913平方公尺。  │
├────┼─────────┼────────┤原告甲○○所有908地號部 │
│乙○○  │壹萬貳仟零伍拾元  │100000x351/2913 │分：2562平方公尺        │
│        │                  │≒12050         │原告乙○○所有897、898地│
│        │                  │                │號部分：351平方公尺。   │
│        │                  │                │每月10萬元，按原告甲○○│
│        │                  │                │、乙○○所有面積之比例計│
│        │                  │                │算。                    │
└────┴─────────┴────────┴────────────┘
